【裁判字號】    89,台上,2906
【裁判日期】    890525
【裁判案由】    妨害公務
【裁判全文】
最高法院刑事判決                              八十九年度台上字第二九○六號
    上訴人即被告  戊○○
    選 任辯護 人  金輔政律師
    上   訴   人
    即戊○○之父  丁○○
    上訴人即被告  庚○○
                  辛○○
    右   一   人
    選 任辯護 人  郭國益律師
    上訴人即被告  甲○○
                  乙○○
                  己○○
    右   一   人
    選 任辯護 人  賴重堯律師
    上訴人即被告  丙○○
右上訴人等因被告等妨害公務案件，不服台灣高等法院台南分院中華民國八十九年一
月十一日第二審判決（八十八年度上訴字第一四七五號，起訴案號：台灣台南地方法
院檢察署八十四年度偵字第七八八五號），提起上訴，本院判決如左：
    主  文
原判決關於戊○○、辛○○、甲○○、乙○○、己○○、丙○○部分均撤銷，發回台
灣高等法院台南分院。
庚○○、丁○○之上訴駁回。
    理  由
一撤銷發回部分：
本件原判決認定上訴人戊○○、辛○○、甲○○、乙○○、己○○、丙○○與羅世傑
、曾明同（以上二人由第一審法院通緝中）、庚○○、彭建福於民國八十四年五月初
，均係陸軍第八軍團司令部知義看守所之在押人犯。因感副所長代理時，對人犯處分
不公，有意要暴動，且曾明同曾遭罰站一小時，認受不公平待遇而心情浮動，竟共同
基於犯罪之意思聯絡。於同月六日下午七時四十分許，趁押區值星官廖彬良質問廖志
億（業經原審法院判刑確定）何以未向其報備，即自動坐下，廖志億未予理會，正欲
處理之際，曾明同藉機在後面拿起塑膠椅往地上摔，辛○○趁機以塑膠椅攻擊廖彬良
之頭部及臉部，戊○○以板凳打廖彬良左手。戒護人員高士傑、江昌達見狀衝下押區
欲予解圍，高士傑即遭甲○○拿板凳橫條毆擊，並勒住脖子，江昌達即迅速架開甲○
○，惟遭曾明同拿起警棍偷襲左小腿而瘀青紅腫。其後庚○○、羅世傑、乙○○、己
○○等人亦加入滋事，除砸毀放風場之電視機、錄影機及部分門窗、桌椅外，並毆打
戒護人員廖彬良、楊鵬聰、杜昌達、庫忠良等人成傷，而公然聚眾對於公務員依法執
行職務時施強暴等情。因而將第一審諭知戊○○、辛○○、甲○○、乙○○、己○○
、丙○○無罪部分之判決撤銷，改判論處戊○○、辛○○、甲○○、乙○○、己○○
、丙○○共同公然聚眾對於公務員依法執行職務時，下手實施強暴罪刑，固非無見。
惟查：(一)現役軍人犯罪，由軍法機關追訴審判。但所犯為陸海空軍刑法及其特別法以
外之罪，而屬刑法第六十一條所列各罪者，不在此限，國家安全法第八條第二項定有
明文。又常備兵、補充兵現役在營期間，有犯罪嫌疑在羈押中已逾三個月者，或犯罪
判處徒刑在執行中者，或無故離營已逾一個月者，停服現役，兵役法第二十條第一項
第二款、第三款規定甚明。本件依起訴書及原審判決之記載，戊○○、辛○○、甲○
○、乙○○、己○○、丙○○係犯刑法第一百三十六條第一項後段之罪，並非屬刑法
第六十一條所列之罪。則其等於行為時若為現役軍人，而發覺犯罪在服役中者，應由
軍法機關追訴審判。而依原判決所載，戊○○、辛○○、甲○○、乙○○、己○○、
丙○○等人行為時，係前揭軍事看守所之在押人犯，則其等於行為時是否具現役軍人
身分，仍非無疑；又其等是否於服役中被發覺犯罪，亦有疑義，此攸關其等是否應由
軍法機關追訴審判。乃原審未向所屬軍事機關洽詢調查明白，並詳實說明其憑據，事
實尚欠明確，即逕行判決，自欠允當。(二)第二審之審判，除有特別規定外，準用第一
審審判之規定，故審判長調查證據完畢，應由檢察官、被告及辯護人依次辯論。而此
種關於審判期日之訴訟程序，是否依法踐行，應以審判筆錄為證，刑事訴訟法第三百
六十四條、第二百八十九條、第四十七條分別規定甚明。由原審審判筆錄以觀，原審
審判長調查證據完畢，於檢察官論告後，並未命被告辛○○為辯論，即行宣示辯論終
結（見原審卷第一六○頁背面），其所踐行之訴訟程序，顯有違誤。(三)科刑之判決書
須將認定之犯罪事實詳記於事實欄，然後於理由內逐一說明其憑以認定之證據，使事
實與理由兩相一致，方為合法。又刑法上之共同正犯，以有意思之聯絡及行為之分擔
為要件。原判決於理由內說明戊○○、辛○○、甲○○、乙○○、己○○、庚○○與
丙○○、彭建福就所為妨害公務犯行，彼此間有犯意之聯絡及行為之分擔，為共同正
犯。但未於事實欄內闡述丙○○、彭建福二人與其餘戊○○等人有如何之犯意聯絡及
分擔犯罪行為之實施，即逕予認定丙○○、彭建福二人與其餘戊○○等人有共同正犯
關係，其理由即失所依據。(四)事實審法院未於審判期日，就被告否認犯罪有利之辯解
事項與證據，予以調查，率行判決，自屬於法有違。原審以證人即同為押於上開軍事
看守所之彭普化於軍事檢察官調查時之證述，作為戊○○、丙○○等人為本件犯行之
憑據。惟據戊○○、丙○○於原審否認參與本件犯行，辯稱：彭普化有精神疾病，其
所為證詞不足採信等情（見原審卷第一一三頁背面）。而己○○、庚○○亦供稱：彭
普化確有精神疾病（見原審卷第一一三頁背面）。則彭普化究有無精神疾病﹖其識別
能力如何﹖所為供證之憑信力如何﹖尚非全然無疑，為期發現真實，仍有深入調查之
必要。乃原審未傳訊彭普化到庭，或向上開軍事看守所調取彭普化之病歷資料詳予調
查釐清，即遽謂戊○○等人所為上開辯解，尚乏實據，不足採信，難謂無應於審判期
日調查之證據而未予調查之違誤。(五)累犯為法定加重本刑事由之一，犯罪是否累犯，
法院應依職權調查之，如未調查，遽予判決，即屬當然違背法令。本件依卷附之戊○
○、乙○○、丙○○前科資料記載，戊○○曾於八十一年間犯施用毒品罪，經台灣高
等法院台南分院判處有期徒刑二年，於八十二年九月二十日執行完畢；乙○○曾於七
十九年間犯竊盜罪，經台灣高等法院高雄分院判處有期徒刑五月，嗣經依中華民國八
十年罪犯減刑條例減為有期徒刑二月又十五日，於八十年六月二十八日執行完畢，又
於八十年間犯竊盜罪，經台灣高等法院高雄分院判處有期徒刑八月，於八十二年二月
十四日執行完畢；丙○○曾於七十六年間犯竊盜罪，經台灣台南地方法院判處有期徒
刑一年，緩刑五年，嗣經撤銷緩刑，於七十九年九月十日執行完畢（見偵查卷第十四
、二○、二六、二七頁、第一審卷第二七四、二七五、二八六至二八八、二九○、二
九一頁、原審卷第四五、四六、五五至五七頁）。乃原判決未調查說明上開前科資料
之記載是否正確，亦未闡述何以未就戊○○、乙○○、丙○○論以累犯，遽行判決，
要嫌速斷。以上或為上訴意旨所指摘，或為本院得依職權調查之事項。戊○○、辛○
○、甲○○、乙○○、己○○、丙○○上訴意旨指摘原判決不當，非無理由，應認有
發回更審之原因。
二上訴駁回部分：
(一)庚○○上訴部分：
按上訴期間為十日，自送達判決後起算；又在監獄或看守所之被告，於上訴期間內向
監所長官提出上訴書狀者，視為上訴期間內之上訴，刑事訴訟法第三百四十九條前段
、第三百五十一條第一項規定甚明。而監所與法院間無在途期間可言，是被告在監獄
或看守所，如向該監所長官提出上訴書狀，因不生扣除在途期間之問題，故必在上訴
期間內提出者，始可視為上訴期間內之上訴。本件上訴人即被告庚○○因另案在國防
部台南監獄執行，原審將應送達於渠之判決正本，囑託該監所長官於八十九年二月三
日送達於渠收受，有送達證書附卷可稽（見原審卷第一九三頁）。乃庚○○延至同年
二月十七日，始向該監所長官提出上訴書狀，顯已逾期，其上訴自非合法，應予駁回
。
(二)溤世海上訴部分：
按被告之法定代理人，得為被告之利益獨立上訴，固為刑事訴訟法第三百四十五條所
明定。本件上訴人溤世海係被告戊○○之父，因戊○○妨害公務案件，不服原審所為
第二審之判決，為戊○○之利益，於八十九年二月十四日獨立上訴。然戊○○係六十
一年五月九日出生，溤世海獨立上訴時，戊○○業已成年，溤世海已無法定代理人之
地位，即無獨立提起上訴之權，其上訴自非法之所許，應予駁回。
據上論結，應依刑事訴訟法第三百九十五條前段、第三百九十七條、第四百零一條，
判決如主文。
中      華      民      國    八十九    年      五      月    二十五    日
                              最高法院刑事第八庭
                                  審判長法官  吳  雄  銘
                                        法官  池  啟  明
                                        法官  石  木  欽
                                        法官  郭  毓  洲
                                        法官  吳  三  龍
      右正本證明與原本無異
                                              書  記  官
中      華      民      國    八十九    年      五      月    三十一    日


司法院資訊處製作；財團法人民間司法改革基金會備份。
